【裁判字號】    99,選訴,56
【裁判日期】    990914
【裁判案由】    違反公職人員選舉罷免法
【裁判全文】
臺灣彰化地方法院刑事判決              99年度選訴字第56號
公  訴  人  臺灣彰化地方法院檢察署檢察官
被      告  乙○○
選任辯護人  蕭慶鈴律師
被      告  戊○○
選任辯護人  李國源律師
上列被告等違反公職人員選舉罷免法案件，經檢察官提起公訴（
99年度選偵字第96號、99年度選偵字第97號），本院判決如下：
    主  文
乙○○共同對於有投票權之人，交付賄賂，而約其投票權為一定
之行使，處有期徒刑參年陸月。褫奪公權肆年。
戊○○共同對於有投票權之人，交付賄賂，而約其投票權為一定
之行使，處有期徒刑參年陸月。褫奪公權肆年。
    事  實
一、乙○○係民國99年6 月12日所舉行之彰化縣鹿港鎮詔安里第
    19屆里長選舉登記第1 號之候選人。戊○○（綽號「大船」
    ），則為乙○○之友人。乙○○、戊○○為求乙○○於該次
    里長選舉能順利當選，竟共同基於對於有投票權之人，交付
    賄賂而約其投票權為一定行使之單一犯意聯絡，由戊○○出
    面購入每罐新臺幣（下同）約390 元至425 元彰化源豐瓜子
    行方牌開心果（一般售價425 元，戊○○一次購買18罐，售
    價390 元）後，由戊○○駕車搭載乙○○，分別於附表所示
    之時間，共同前往附表所示之地點，並以接續交付彰化源豐
    瓜子行方牌開心果1 罐之賄賂方式，向附表所示有投票權之
    丁○○、丙○○、甲○○、己○○4 人，表達乙○○參選該
    次里長選舉之意，並要求附表所示有投票權之丁○○等4 人
    ，於該次里長選舉中，投票支持乙○○，而附表所示有投票
    權之丁○○等4 人亦均當場表示同意，並收受前揭賄賂（丁○○、丙○○、甲○○、己○○4 人涉嫌投票受賄罪部分，
    分別經臺灣彰化地方法院檢察署檢察官以99年度選偵字第
    100 號、99年度選偵字第99號、99年度選偵字第105 號、99
    年度選偵字第98號為緩起訴處分）。嗣經彰化縣警察局鹿港
    分局接獲檢舉，分別傳訊丁○○等4 人後，丁○○、甲○○
    、己○○3 人主動交出乙○○、戊○○於附表所示時、地所
    交付之上開方牌開心果，而經警扣得上開方牌開心果共3 罐
    ，始查悉上情。
二、案經彰化縣警察局鹿港分局報告臺灣彰化地方法院檢察署檢
    察官偵查起訴。
    理  由
壹、證據能力部分
一、按被告以外之人於審判外之言詞或書面陳述，除法律有規定
    者外，不得作為證據，刑事訴訟法第159 條第1 項固有明文
    。惟按被告以外之人於偵查中向檢察官所為陳述，除顯有不
    可信之情況者外，得為證據，同法第159 條之1 第2 項定有
    明文。偵查中對被告以外之人（包括證人、鑑定人、告訴人
    、被害人及共同被告等）所為之偵查筆錄，或被告以外之人
    向檢察官所提之書面陳述，性質上均屬傳聞證據。惟現階段
    刑事訴訟法規定檢察官代表國家偵查犯罪、實施公訴，依法
    其有訊問被告、證人及鑑定人之權，證人、鑑定人且須具結
    ，而實務運作時，檢察官偵查中向被告以外之人所取得之陳
    述，原則上均能遵守法律規定，不致違法取供，其可信度極
    高。再者，該「被告以外之人」，如經法院於審理中賦予被
    告有與之對質、詰問其現在與先前陳述瑕疵之機會，自屬已
    充分保障被告之對質詰問權，職是，除反對該項供述得具有
    證據能力之一方，已釋明「顯有不可信之情況」之理由，或
    該偵查中之陳述除另違反應具結而未具結之規定外，應具證
    據能力。查證人丁○○、丙○○、甲○○、己○○於偵查中
    之證述，均已依法具結，渠等未曾提及檢察官在偵查時有不
    法取供之情形，被告之辯護人雖於本院行準備程序時，認上
    述證人於偵查中之證述，皆係審判外之陳述，於未有反對詰
    問前，先否認該等證言具有證據能力（本院卷第52頁反面）
    ，然被告及其辯護人亦均未曾釋明上開證述有何顯不可信之
    情況，且上述證人亦業經本院分別於99年8 月23日及同年月
    31日之審理程序，傳喚到庭結證偵查中所述均屬實，是上開
    證人於偵查中之證述，應均具有證據能力。
二、又被告以外之人於審判外之陳述，雖不符刑事訴訟法第159
    條之1 至第159 條之4 之規定，而經當事人於審判程序同意
    作為證據，法院審酌該言詞陳述或書面陳述作成時之情況，
    認為適當者，亦得為證據；當事人、代理人或辯護人於法院
    調查證據時，知有第159 條第1 項不得為證據之情形，而未
    於言詞辯論終結前聲明異議者，視為有前項之同意，刑事訴
    訟法第159 條之5 定有明文。證人丁○○、丙○○、甲○○
    、己○○於警詢中之證述，被告之辯護人於本院行準備程序
    時，爭執該等證言之證據能力（本院卷第52頁反面）；查上
    開證人於警詢中之證述，均係被告以外之人於審判外之陳述
    ，均屬傳聞證據，上開證人於審判中所述情節與警詢中之證
    述內容並無明顯相悖，核無刑事訴訟法第159 條之2 所規定
    ，與審判中不符而其先前於警詢中之陳述具有較可信之特別
    情況，自不得作為證據。
三、末按照相機拍攝之照片，係依機器之功能，攝錄實物形貌而
    形成之圖像，除其係以人之言詞或書面陳述為攝取內容，並
    以該內容為證據外，照片所呈現之圖像，並非屬人類意思表
    達之言詞或書面陳述，當非屬「被告以外之人於審判外之言
    詞或書面陳述」之範圍內，其有無證據能力，自應與一般物
    證相同，端視其取得證據之合法性及已否依法踐行證據之調
    查程序，以資認定（最高法院97年度臺上字第3854號判決意
    旨參照）。查本件卷附之扣案物照片共6 張（99年度選偵字
    第96號偵查卷第41頁、第56頁、第151 頁），係處理員警以
    電子科技設備運作所留存之影像紀錄；又卷附之村里長登記
    概況表、彰化選舉委員會中華民國99年6 月6 日彰選一字第
    09 91250270 號公告、99年6 月18日彰選一字第0991250309
    號公告（本院卷第12-16 頁），係屬一般書證；扣案之彰化
    源豐瓜子行方牌開心果3 罐，則屬一般物證，經核均非供述
    證據，不受傳聞法則之限制，亦核無違法取得之情形，自均
    具有證據能力，合先敘明。
貳、事實認定部分
一、訊據被告乙○○、戊○○固不否認有於附表所示之時間，由
    被告戊○○駕車搭載被告乙○○前往附表所示之地點，一同
    拜訪附表所示之證人丁○○等4 人；被告戊○○並坦承有於
    附表所示之時間、地點分別贈送彰化源豐瓜子行方牌開心果
    各1 罐予附表所示證人丁○○等4 人。惟被告2 人均矢口否
    認有何投票行賄之犯行，被告乙○○辯稱：伊並沒有贈送證
    人丁○○等4 人開心果，伊與被告戊○○一同至證人丁○○
    等4 人家中拜訪時，並不知道被告戊○○有贈送證人丁○○
    等4 人開心果云云；被告戊○○則辯稱：伊贈送開心果予證
    人丁○○等4 人乙事，係伊自己之決定，被告乙○○並不知
    情，亦未目睹贈送之過程，又伊贈送開心果予證人丁○○等
    4 人，並無行賄之故意，該開心果禮盒係伊想請證人丁○○
    等詔安里鄰長幫忙帶路拜訪里民之伴手禮，並非買票之對價
    ，且該開心果禮盒，每桶價值僅有390 元，應不足以影響證
    人丁○○等4 人支持特定候選人之意向，況伊每戶僅贈送1
    桶，然渠等每戶擁有投票權之人數並不相同，而認伊之行為
    並不構成投票行賄罪云云。被告乙○○之辯護人為其辯護稱
    ：證人丁○○等人所述與戊○○之證述顯然有矛盾，戊○○
    明確證述係由伊自行購買禮品，且由伊自己贈送予證人丁○○等人，並且故意不讓乙○○知道，本件被告乙○○確實不
    知情，應為被告乙○○無罪之諭知等語；被告戊○○之辯護
    人則為其辯護稱：收賄是為了要使候選人當選，本次選舉總
    票數有1600多票，若要賄選應不致於侷限在鄰長，並應詢問
    每戶各有幾票，且證人己○○、丙○○、丁○○都說有多次
    陪同，故戊○○所述係禮貌性要請鄰長帶路應堪採信，又一
    般買票多在最緊張的時候，不會像本案在競選活動開始前就
    為之，而本案係贈送開心果，並非金錢，一般人都會認為是
    伴手禮，故請諭知被告戊○○無罪之判決等語。
二、查被告乙○○係99年6 月12日所舉行之彰化縣鹿港鎮詔安里
    第19屆里長選舉登記1 號之候選人。被告戊○○則為被告乙○○之友人。被告戊○○駕車搭載被告乙○○，分別於附表
    所示之時間，共同前往附表所示之地點，拜訪如附表所示於
    該次選舉中具有投票權之證人丁○○、丙○○、甲○○、己○○等4 人，證人丁○○等4 人並因而分別獲贈開心果1 罐
    等情，業據被告乙○○、戊○○於警詢、偵查中及本院審理
    時供承在卷，核與證人丁○○、丙○○、甲○○、己○○於
    偵查中及本院審理中結證屬實（99年度選偵字第96號偵查卷
    第43-49 頁、第61-66 頁、第81-86 頁、第152-157 頁；本
    院卷第76-85 頁、第109-111 頁），並有卷附之村里長登記
    概況表、彰化選舉委員會中華民國99年6 月6 日彰選一字第
    0991250270號公告、99年6 月18日彰選一字第0991250309號
    公告（本院卷第12-16 頁）、搜索扣押筆錄、扣案物品目錄
    表及扣案物照片（99年度選偵字第96號偵查卷第38-39 頁、
    第41頁、第56頁、第58-59 頁、第147-148 頁、第151 頁）
    附卷可參，暨有在證人丁○○、甲○○、己○○住處（如附
    表所示）所扣得之方牌開心果3 罐可資佐證。又證人己○○
    、丁○○、甲○○、丙○○4 人，於該次里長選舉中均為有
    投票權之人，因收受上開開心果禮盒，涉犯刑法第143 條第
    1 項投票受賄罪嫌，而經臺灣彰化地方法院檢察署檢察官分
    別以緩起訴處分等情，亦分別有臺灣彰化地方法院檢察署檢
    察官99年度選偵字第98號、99年度選偵字第100 號、99年度
    選偵字第105 號、99年度選偵字第99號緩起訴處分書附卷可
    稽（本院卷第96-99 頁），洵堪認定。
三、而被告乙○○雖辯稱：伊並不知悉共同被告戊○○有贈送方
    牌開心果各1 罐予證人丁○○等4 人云云。惟查：證人丁○○於本院審理時證稱：「他們一起來，我就開門，他們進來
    綽號『大船』的男子手上就拿一罐開心果，旁邊站著另一個
    人，就是在庭被告乙○○」、「（問：那天開心果是這兩人
    何人拿給你的？）戊○○。他們兩人敲門，同時進來我家」
    等語（本院卷第109 頁正面及反面），證人丙○○於本院審
    理時證稱：「（問：被告2 人來時，就把開心果放在你桌上
    ，還是之後拿給你？）東西進來就放在桌上，說來跟你拜訪
    一下」、「開心果戊○○一進來就放在桌上，然後開始講話
    ，說他這次有帶候選人，說要拜託一下」等語（本院卷第80
    頁反面、第82頁反面及第83頁），證人甲○○於本院審理時
    證稱：「（問：開心果是何人放的？）乙○○放在桌上」、
    「（問：戊○○在旁邊做什麼？）他說選舉幫忙一下」等語
    （本院卷第83頁反面），及證人己○○於本院審理時證稱：
    「當時我有在工作，我本來在工廠，我孫子叫我，我回來開
    心果就放在我客廳上，他沒有拿給我，他們兩個人在那邊坐
    一下，戊○○說乙○○要出來參選里長，要我支持一下，投
    票給乙○○。乙○○只有在旁邊點頭而已」等語（本院卷第
    76頁），可知被告2 人至上述證人家中拜訪，皆有攜帶開心
    果1 罐，而該開心果或係由被告戊○○交付，或係由被告乙○○交付，或係由被告2 人中之一人於證人出來會面前，先
    放於證人家中之客廳，惟無論如何，這些開心果禮盒交付之
    過程，被告2 人均皆在場，難謂並不知情。況被告乙○○既
    搭乘被告戊○○所駕駛之車輛一同前往證人丁○○等人之住
    處，其對於車上置有開心果禮盒應能查見，又被告乙○○、
    戊○○既係一同向證人丁○○等人拉票，渠2 人同進同出，
    被告乙○○豈會不知被告戊○○有贈送證人丁○○等4 人開
    心果乙事？是上開證人丁○○等人所述被告乙○○、戊○○
    係一同前來拜票並送開心果1 罐等語，應屬實情。被告乙○○否認知情所為前揭辯詞，核與常情不符，顯係卸責之詞，
    被告戊○○所稱：係自己之決定，被告乙○○並不知情，亦
    未目睹贈送之過程云云，亦係掩護被告乙○○之詞，均不足
    採信。
四、又按公職人員選舉罷免法第90條之1 第1 項（修正後第99條
    第1 項）之賄選罪係以對於有投票權之人，行求期約或交付
    賄賂或其他不正利益，而約其不行使投票權或為一定之行使
    為構成要件。亦即須視行為人主觀上是否具有行賄之犯意，
    而約使有投票權人為投票權一定之行使或不行使；客觀上行
    為人所行求期約或交付之賄賂或不正利益是否可認係約使投
    票權人為投票權之一定行使或不行使之對價；以及所行求、
    期約、交付之對象是否為有投票權人而定。上開對價關係，
    在於行賄者之一方，係認知其所行求、期約或交付之意思表
    示，乃為約使有投票權人為投票權一定之行使或不行使；在
    受賄者之一方，亦應認知行賄者對其所行求、期約或交付之
    意思表示，乃為約使其為投票權一定之行使或不行使。且對
    有投票權人交付之財物或不正利益，並不以金錢之多寡為絕
    對標準，而應綜合社會價值觀念、授受雙方之認知及其他客
    觀情事而為判斷（最高法院92年臺上字第893 號判例意旨參
    照）。經查：
(一)、證人己○○於本院審理時證稱：「（問：是否有說拿開心果
    要你支持投票？）他是有說乙○○要參選里長，要我投他一
    票，我跟他說好」等語（本院卷第78頁），證人丙○○於本
    院審理時證稱：「（問：拿開心果時，乙○○有跟你說什麼
    ？）他坐在後面沒有說什麼，戊○○說這次捧場一下」、「
    （問：他說要你捧場，你就知道是什麼意思？）他那樣說我
    就知道了，意思目的就是選舉，他要選里長，我大約瞭解，
    就是要支持他、投票給他，但他沒有說的那麼明」等語（本
    院卷第80頁反面、第82頁反面），證人甲○○於本院審理時
    證稱：「（問：當天被告2 人來，也無明確跟你講開心果的
    目的？）他就說選舉幫他一下」、「（問：你剛才說要你選
    舉幫忙一下，是何意？）就是選給他」等語（本院卷第84頁
    反面、第85頁），證人丁○○於本院審理時則證稱：「（問
    ：他說拜託一下、支持一下，是否要投票給他的意思？）他
    就拿名片給我，叫我幫忙支持一下。要不要投給他是由我個
    人決定，誰跟我拜託我也回答說好。當初我也是這樣跟他說
    好」等語（本院卷第111 頁）。由上述證人之證言可知，被
    告2 人確係基於對於有投票權之人，交付賄賂而約其投票權
    為一定行使之犯意，交付作為賄賂之開心果禮盒予證人丁○○等4 人；證人丁○○等4 人，亦皆認識到渠等所收受之開
    心果禮盒，係被告2 人為要求渠等於該次選舉中投票予被告
    乙○○，而交付給渠等作為賄賂之對價，應堪認定。
(二)、又被告戊○○雖辯稱：伊贈送開心果予證人丁○○等4 人，
    並無行賄之故意，該開心果禮盒係伊想請證人丁○○等詔安
    里鄰長幫忙帶路拜訪里民之伴手禮，並非買票之對價云云。
    惟查證人丙○○、甲○○於本院審理時皆證稱：被告2 人均
    未曾拜託伊幫忙帶路拜訪里民，伊亦不曾帶被告2 人沿街拜
    票等語（本院卷第82頁、第85頁）；證人己○○、丁○○則
    於本院審理時證稱：伊雖有帶被告2 人前往拜票，但並非在
    收受開心果當天，且伊亦陪同被告乙○○之競選對手沿街拜
    票等語（本院卷第78頁反面、第79頁、第111 頁反面），可
    知被告2 人並未拜託證人丙○○、甲○○幫忙帶路，而證人
    己○○、丁○○雖曾陪同被告2 人沿街拜票，然皆非收受開
    心果當日，而係事後基於鄰長身分陪同前往，且渠等亦同樣
    基於鄰長身分，陪同被告乙○○之競選對手沿街拜票，可見
    證人丙○○等4 人收受被告乙○○、戊○○所交付之開心果
    禮盒，並非如被告戊○○所辯：僅係拜託證人幫忙帶路而基
    於禮貌上所贈送之伴手禮，亦堪認定。
(三)、再被告雖辯稱：該開心果禮盒每罐價值僅有390 元，應不足
    以影響證人丁○○等4 人支持特定候選人之意圖，而認該開
    心果禮盒並不構成賄賂之對價關係云云。然查系爭開心果每
    罐售價為425 元，此有鹿港分局偵辦乙○○涉嫌賄選偵查蒐
    證報告暨所附統一發票1 紙附卷可參（彰化縣警察局鹿港分
    局鹿警分偵字第0990013479號警卷第1 頁），而被告戊○○
    亦供稱：伊一次購買該開心果18罐，每罐價格為390 元等語
    （本院卷第112 頁反面），是可知上揭開心果每罐之價格約
    在390 元至425 元不等。茲依前揭最高法院判例意旨，是否
    構成「賄賂」並不以金錢之多寡為絕對標準，而應綜合社會
    價值觀念、授受雙方之認知及其他客觀情事而為判斷，雖各
    該開心果禮盒並非現金，然仍具相當之經濟價值，且證人丙○○、丁○○於本院審理時亦證稱：該開心果禮盒係渠等收
    過候選人所交付最貴重之禮物等語（本院卷第81頁反面、第
    111 頁），而證人己○○、丙○○、甲○○、丁○○亦均於
    本院審理時證稱：該次選舉之另一名候選人並未交付渠等文
    宣品以外之禮物等語（本院卷第79頁、第81頁、第84頁、第
    109 頁反面），則於被告乙○○之競選對手未對上述證人交
    付文宣品以外顯有一定經濟價值之物之情況下，被告2 人將
    上開客觀價值達390 元至425 元之開心果禮盒，交付予證人
    丁○○等4 人，難謂對渠等之投票意向並無影響。且若僅以
    該開心果禮盒換算成現金後之價值，低於一般選舉買票之金
    額，而認非屬賄賂，不僅對其他恪遵法務部所頒佈「不得交
    付客觀價值超過30元以上之物」標準（90年10月8 日法90檢
    字第036885號函）之候選人顯失公平，且將使日後候選人得
    假伴手禮之名，行行賄之實，而有害選舉之公正性及民主政
    治之健全運行；況一般選舉以300 元至500 元不等作為賄選
    之金額亦非少見，則以上開開心果禮盒之價格約在390 元至
    425 元不等，換算成現金後之價值，亦未低於一般選舉買票
    之金額。是被告2 人交付予證人丁○○等4 人之開心果禮盒
    ，可認係約使上述具有投票權之證人，為投票權之一定行使
    或不行使之對價，洵堪認定。
(四)、至被告辯稱：上述證人每戶擁有投票權之人數並不相同，若
    渠等至上述證人家中拜訪，係為行賄有投票權者，理應詢問
    上述證人戶內有投票權之人數後，依人數交付相對之開心果
    禮盒數量，然本件每戶均僅贈送1 罐開心果云云。查本件被
    告2 人至上述證人家中拜訪時，雖未詢問各該戶內具有投票
    權之人有幾人，且皆僅贈送1 罐開心果，業據證人己○○等
    4 人分別於本院審理時證述屬實（本院卷第77頁、第81頁、
    第85頁、第110 頁），然被告2 人分別交付上述證人開心果
    1 罐，僅明確向上述證人丁○○等4 人表示予以支持之意思
    ，並未提及其他戶內具有投票權之人，被告2 人應僅係向上
    述4 位證人行賄，而不包含渠等戶內其他具有投票權之人，
    是縱被告2 人於拜訪上述證人時，並未同時詢問各該證人戶
    內具有投票權者有幾人，且僅各交付開心果1 罐，亦無礙被
    告2 人對丁○○等4 位證人投票行賄犯行之認定。
(五)、綜上，被告2 人間具有共同基於對於有投票權之人，交付賄
    賂而約其投票權為一定行使之犯意聯絡，而渠等所交付之開
    心果禮盒，亦係約使投票權人為投票權之一定行使之對價，
    均堪認定。
五、綜上所述，被告乙○○、戊○○上揭所辯應係事後卸責之詞
    ，殊無可採，本案事證已臻明確，被告乙○○、戊○○共同
    投票行賄之犯行，均洵堪認定，應予依法論科。
參、論罪科刑部分
一、按投票行賄罪之處罰分別規定於刑法第144 條及公職人員選
    舉罷免法第99條第1 項，而公職人員選舉罷免法第99條第1
    項為刑法第144 條之特別法，依特別法優於普通法之原則，
    應優先適用公職人員選舉罷免法。核被告乙○○、戊○○所
    為，均係犯公職人員選舉罷免法第99條第1 項對於有投票權
    之人，交付賄賂，而約其投票權為一定之行使罪。被告乙○○與被告戊○○就上開投票行賄罪之實施，有犯意聯絡及行
    為分擔，均為共同正犯。
二、又刑法於94年2 月2 日修正公布（95年7 月1 日施行）刪除
    連續犯規定之同時，對於合乎接續犯或包括的一罪之情形，
    為避免刑罰之過度評價，已於立法理由說明委由實務以補充
    解釋之方式，發展接續犯之概念，以限縮數罪併罰之範圍。
    而多次投票行賄行為，在刑法刪除連續犯規定之前，通說係
    論以連續犯。鑑於公職人員選舉，其前、後屆及不同公職之
    間，均相區隔，選舉區亦已特定，以候選人實行賄選為例，
    通常係以該次選舉當選為目的。是於刪除連續犯規定後，苟
    行為人主觀上基於單一之犯意，以數個舉動接續進行，而侵
    害同一法益，在時間、空間上有密切關係，依一般社會健全
    觀念，難以強行分開，在刑法評價上，以視為數個舉動之接
    續實行，合為包括之一行為予以評價，較為合理，於此情形
    ，即得依接續犯論以包括之一罪。否則，如係分別起意，則
    仍依數罪併合處罰，方符立法本旨（最高法院99年6 月29日
    第5 次刑事庭會議決議(一)參照）。查被告乙○○、戊○○乃
    係基於單一之犯意，在特定單一之選區，為使特定單一之候
    選人（即乙○○）當選之目的，而推由被告戊○○一次購入
    18罐方牌開心果，並接續在相近之時間，由被告乙○○、戊○○2 人一起以相同之模式向同選舉區上開有投票權之受賄
    者行賄，且侵害同一法益，揆諸前揭最高法院決議意旨，自
    均應論以一接續犯之一罪。公訴意旨認被告2 人就附表所示
    之4 次買票行賄，應評價為集合犯，而論以包括一罪，依前
    揭說明，容有誤會，併此敘明。
三、爰審酌被告乙○○前有業務過失致死前科，被告戊○○前有
    毀器損壞、妨害公務及公共危險等多項前科，有臺灣高等法
    院被告前案紀錄表及臺灣彰化地方法院檢察署刑案資料查註
    紀錄表各1 份附卷可參，而選舉乃民主政治最重要之表徵，
    須由選民評斷候選人之才德、品行、學識、操守、政見而選
    賢與能，其攸關國家政治之良窳甚鉅，而賄選為敗壞選風之
    主要根源，不僅抹滅實行民主政治之真意，亦影響選舉之公
    正性與社會之風氣，扭曲選舉制度尋求民意之真實性，被告
    2 人為圖使乙○○當選，對於有投票權之人交付賄賂而為賄
    選，影響選舉之公正性，並妨害國家民主政治之正常發展，
    自不宜輕縱，及考量其犯罪之動機、目的、手段、生活狀況
    、智識程度，暨參酌乙○○乃候選人，而戊○○為乙○○選
    舉乙事，刻意於99年5 月26日將戶籍遷至鹿港鎮詔安里，旋
    於選舉後之99年6 月17日遷回鹿港鎮海埔里（本院卷第19頁
    ），並負責購買開心果及發送予證人丁○○等人，渠等之參
    與程度均非淺，又渠等犯罪後均否認犯行之態度等一切情狀
    ，各量處如主文所示之刑，以示懲儆。
四、再被告2 人所犯公職人員選舉罷免法第99條第1 項之對於有
    投票權之人，交付賄賂，而約其投票權為一定之行使罪，既
    經宣告有期徒刑之刑，則應依公職人員選舉罷免法第113 條
    第3 項之規定，併予宣告褫奪公權4 年。
五、另按（修正前）公職人員選舉罷免法第90條之1 第3 項固規
    定，預備或用以行求期約或交付之賄賂，不問屬於犯人與否
    ，沒收之。但如其賄賂已交付給有投票權之人收受，因該受
    賄者係犯刑法第143 條之投票受賄罪，其所收受之賄賂則應
    依同法條第2 項之規定沒收之，如全部或一部不能沒收時，
    追徵其價額。故犯投票交付賄賂罪者，其已交付之賄賂，應
    依刑法第143 條第2 項之規定，於其對向犯所犯投票受賄罪
    之從刑宣告沒收或追徵，不得依（修正前）公職人員選舉罷
    免法第90條之1 第3 項規定諭知沒收，最高法院94年度臺上
    字第1934、4759號判決意旨參照。查本件分別於證人丁○○
    、甲○○、己○○之住處所扣案之方牌開心果共3 罐，均係
    屬已交付之賄賂，揆諸前揭最高法院判決意旨，自不得另依
    公職人員選舉罷免法第99條第3 項之規定，宣告沒收，併此
    敘明。
據上論斷，應依刑事訴訟法第299 條第1 項前段，公職人員選舉
罷免法第99條第1 項、第113 條第3 項，刑法第11條前段、第28
條，判決如主文。
本案經檢察官趙冠瑋到庭執行職務。
中    華    民    國    99    年    9     月    14    日
                  刑事第七庭    審判長法  官  葉明松
                                      法  官  胡宜如
                                      法  官  郭麗萍
以上正本證明與原本無異。
如不服本判決應於收受判決後10日內向本院提出上訴書狀，並應
敘述具體理由；其未敘述上訴理由者，應於上訴期間屆滿後20日
內向本院補提理由書（均須按他造當事人之人數附繕本）「切勿
逕送上級法院」。
中    華    民    國    99    年    9     月    15    日
                                      書記官  吳冠慧
附錄本案論罪科刑法條：
公職人員選舉罷免法第99條
對於有投票權之人，行求期約或交付賄賂或其他不正利益，而約
其不行使投票權或為一定之行使者，處3 年以上10年以下有期徒
刑，得併科新臺幣1 百萬元以上1 千萬元以下罰金。
預備犯前項之罪者，處 1 年以下有期徒刑。
預備或用以行求期約或交付之賄賂，不問屬於犯人與否，沒收之
。
犯第1 項或第2 項之罪，於犯罪後六個月內自首者，減輕或免除
其刑；因而查獲候選人為正犯或共犯者，免除其刑。
犯第1 項或第2 項之罪，在偵查中自白者，減輕其刑；因而查獲
候選人為正犯或共犯者，減輕或免除其刑。
【附表】
┌──┬────────┬─────────┬────┐
│編號│時  間          │地  點            │行賄對象│
├──┼────────┼─────────┼────┤
│ 1  │99年5 月間某日  │彰化縣鹿港鎮詔安里│丁○○  │
│    │上午某時        │施厝巷35號        │        │
├──┼────────┼─────────┼────┤
│ 2  │99年5 月上旬某日│彰化縣鹿港鎮詔安里│丙○○  │
│    │下午4 時許      │牛埔巷38號        │        │
├──┼────────┼─────────┼────┤
│ 3  │99年5 月8日     │彰化縣鹿港鎮詔安里│甲○○  │
│    │下午3 時許      │吳厝巷30號        │        │
├──┼────────┼─────────┼────┤
│ 4  │99年5 月中旬某日│彰化縣鹿港鎮詔安里│己○○  │
│    │下午5 時許      │牛埔巷1 號        │        │
└──┴────────┴─────────┴────┘

司法院資訊處製作；財團法人民間司法改革基金會備份。
